【裁判字號】    95,家訴,55
【裁判日期】    951127
【裁判案由】    不動產所有權移轉登記
【裁判全文】
臺灣桃園地方法院民事判決              95年度家訴字第55號
原      告    庚○○
              子○○
              辛○○
              壬○○
              戊○○
              癸○○
兼上列1 人
特別代理人    滕秀華    住新竹.
原      告    丙○○    住台北縣三重市○○路○段64巷4號5
              乙○○    住同上.
              丁○○    住同上.
上列  10人
共      同
訴訟代理人  李建民律師
被      告  己○○    住桃園縣.
訴訟代理人  陳傳中律師
複  代理人  許幼林    住桃園縣.
上列當事人間請求不動產所有權移轉登記等事件，於95年11月13
日辯論終結，本院判決如下：
    主  文
被告應將坐落桃園縣大溪鎮○○段1 之242 、1 之538 號土地及
其上3832建號門牌號碼為桃園縣大溪鎮○○路25號房屋所有權，
移轉登記為兩造公同共有。
訴訟費用由被告負擔。
    事  實  及  理  由
壹、程序部分：
    原告原訴請被告將兩造之被繼承人雷駿英借名登記於被告名
    下之不動產，即坐落桃園縣大溪鎮○○段1 之242 、1 之53
    8 號土地及其上建號3832號，即門牌號碼為桃園縣大溪鎮○
    ○路25號之建物（下稱系爭不動產）按應繼分移轉登記予原
    告分別共有，嗣因被繼承人尚有其他遺產未分割，變更請求
    被告將系爭不動產移轉登記為兩造公同共有，而被告業已同
    意原告訴之變更，依民事訴訟法第255 條第1 項第1 款之規
    定，原告訴之變更應予准許，核先敘明。
貳、實體部分：
一、原告起訴主張：兩造被繼承人雷駿英於民國89年7 月11日，
    向訴外人林廣淵購買系爭不動產，約定買賣價款為新臺幣（
    下同）660 萬元，其中440 萬元係以向新竹國際商業銀行股
    份有限公司（下稱新竹銀行）貸款之方式給付，並借用被告
    名義登記。雷駿英購買系爭不動產後，即在該址經營滕家雜
    貨店，並與原告癸○○居住在上址，且實際支付系爭不動產
    買賣自備款220 萬元及償還新竹銀行貸款440 萬元之本息，
    又在病危之際，將系爭不動產所有權狀等物另行在新竹銀行
    租用保管箱，由原告滕秀華、子○○及被告共同保管。雷駿
    英業於95年4 月3 日死亡，其與被告間之借名登記契約當然
    消滅，原告庚○○等10人與被告同為雷駿英之繼承人，爰依
    繼承及借名登記契約之法律關係，聲明求為被告應將系爭不
    動產所有權移轉登記予兩造公同共有之判決。
二、被告則以：雷駿英生前即因得力於伊經濟上支援（當兵時起
    會攢得40萬元、生病時醫療費用之支出），故購買系爭不動
    產時，即言明係要贈與伊，並直接登記予伊，伊自始即取得
    系爭不動產之所有權，並無借名登記契約存在，僅因雷駿英
    生前有就系爭不動產居住及營生之必要，伊始未為實際使用
    、收益等語，資為抗辯。
三、兩造不爭執之事實：
(一)、雷駿英於95年4 月3 日死亡，而兩造均為雷駿英之繼承人，
    此有戶籍謄本在卷可按。
(二)、系爭不動產為雷駿英於89年7 月11日向林廣淵所購買，買賣
    價金為660 萬元，其中440 萬元係向新竹銀行貸款支付，且
    以買賣為原因登記在被告名下，此有不動產買賣契約書、土
    地登記謄本、建物登記謄本、被告新竹銀行存摺、新竹銀行
    放款利息及違約金收據可證。
(三)、系爭不動產之自備款220 萬元及償還新竹銀行貸款440 萬元
    本息，均為雷駿英所支付，且雷駿英生前在系爭不動產上經
    營滕家雜貨店，並實際居住該址，繳納房地稅賦，而系爭不
    動產所有權狀嗣存放在銀行保管箱內，由被告及原告滕秀華
    、子○○共同保管，此為兩造所不爭執，且有前述放款利息
    及違約金收據、新竹銀行傳統式保管箱租用約定書在卷足佐
    。
四、兩造爭執之事項：
    雷駿英與被告間就系爭不動產是借名登記契約或贈與契約。
(一)、按借名登記契約為無名契約，通常係指當事人約定，一方（
    借名者）經他方（出名者）同意，就屬於一方現在或將來之
    財產，以他方之名義，登記為所有人或其他權利人之契約。
(二)、本件原告等人主張雷駿英為系爭不動產真正所有權人，實際
    出資並為使用收益，僅係借名登記在被告名下等語，而被告
    對於雷駿英為出資及生前實際使用收益並不否認，業據前述
    ，然抗辯係雷駿英贈與予伊，而伊暫供雷駿英使用等語。然
    查，證人即為雷駿英辦理系爭不動產買賣事宜之代書甲○○
    到院證述：「林廣淵向雷俊傑（即雷駿英原名）借錢，我印
    象中大概是借幾十萬到100 多萬…後來林廣淵無法還錢，就
    說乾脆房子賣給滕媽媽（即雷駿英），滕媽媽也願意買，經
    過價格的磋商，才達成此一買賣契約」、「之前滕媽媽是在
    八德的更寮腳作雜貨店，她買了這個房子之後，她就搬來這
    個房子繼續作雜貨店的生意」等語明確，證人僅係代書，且
    兩造均非其承辦系爭不動產買賣事宜之當事人，並無特殊怨
    隙，其就職務上所知之客觀事實所為陳述，自可採信，而由
    其證述可知雷駿英係因自己與林廣淵間有借貸債務，抵債後
    磋商購買之價錢較原價便宜至少100 萬元，且可供自己作生
    意使用等情況，雖資力不足，而仍願意承買系爭不動產，足
    見雷駿英購買系爭不動產確係為自己使用之意至明。復查，
    證人劉師雷證稱：「滕媽媽因為年紀大也沒有固定收入，無
    法1 次付清現金，所以就說要貸款，我向滕媽媽說，以你的
    條件，銀行可能不願意承借，要去找1 個年紀輕一點，而且
    有固定收入的人，登記在他名下，來向銀行貸款。後來，滕
    媽媽就找了登記的被告，來向銀行貸款」等語，核證人上開
    證述與一般買賣交易習慣相符，且出自證人主動建議，而非
    臆測之詞，自堪採信，況被告亦自承雷駿英子女中只有自己
    工作固定，經濟來源穩定等語，亦與前情相當，故原告等人
    主張雷駿英購買系爭不動產為自己所有，而因僅有被告適為
    出面貸款而借名登記予被告等情，實與常情無違，而為可採
    。
(三)、至於被告雖抗辯雷駿英係將系爭不動產贈與予伊等語。然查
    ，原告子○○於93年7 月19日將1 筆170 萬元之金額匯入被
    告上開新竹銀行帳戶內，而新竹銀行旋於同年月22日塗銷系
    爭不動產之抵押權，有系爭不動產異動索引資料1 份及匯款
    申請書1 紙為憑，就其時間點及匯入帳戶目的觀之，原告等
    人主張該筆匯款係清償雷駿英之貸款等語，應屬真正。又原
    告等人主張該筆金額係雷駿英以癸○○前夫唐書永遺留解約
    之定存提前還清剩餘貸款等語，亦據其提出協議書、定期儲
    金存單及轉存申請書等為證，而依上開資料顯示：原告癸○
    ○前夫唐書永確實留有1 筆200 萬元之定存（以女兒唐湘凌
    之名義），委由雷駿英負責其妻及女兒之照顧等一切事宜，
    而該筆定存已於93年3 月26日到期，同年4 月12日即轉存未
    續存，再衡諸雷駿英之工作、資力、貸款購屋等情事，堪認
    原告等人主張該筆金額係動用唐書永定存償付貸款等語為真
    正，則系爭不動產既動用原告癸○○（重度智障，領有身心
    障礙手冊）前夫遺留之定存償付，且該筆金額顯然多於被告
    所稱交給雷駿英40萬元家用或支付醫療等費用之金額，倘雷
    駿英要贈與他人，豈有不先考慮癸○○，反而贈與被告，且
    參以證人甲○○證述：「印象中沒有看過己○○在那個雜貨
    店…印象比較深刻的是，滕媽媽1 個智力比較弱的女兒癸○
    ○有在那裏」等語，足見雷駿英生前與原告癸○○為系爭不
    動產實際使用收益之人，且原告癸○○特別需要雷駿英之照
    顧而同住，被告則未與雷駿英同住，雷駿英實無理由特別將
    系爭不動產贈與被告之必要。再者，被告並不否認95年2 月
    間有與原告子○○及滕秀華一同至新竹銀行租用保管箱存放
    系爭不動產所有權狀等情，倘系爭不動產確為被告所有，雷
    駿英何需將所有權狀存放至銀行保管箱，且保管箱竟由被告
    及原告子○○、滕秀華共同保管，徒增被告管領系爭不動產
    之困難，更足徵雷駿英並無將系爭不動產贈與被告之意思至
    明。
(四)、誠然，系爭不動產實際由雷駿英出資及使用收益，均有可能
    該當於借名契約或贈與契約，然原告等人既已先就系爭不動
    產購買源由、資金來源及借名予被告之特定原因為相當之舉
    證，足使本院就借名契約之存在產生心證，則此時就贈與契
    約之存否，是否足以否認借名契約之存在，即應由被告舉證
    ，而被告所舉對雷駿英有特別孝順而表示贈與等情事，並未
    能舉證以實其說，而所提之醫療、喪葬費等收據亦係系爭不
    動產購買許久後之支出，尚不足作為有利於贈與契約存在之
    認定。從而，雷駿英與被告間就系爭不動產之法律關係，應
    以原告等人主張之借名契約為可採。
五、綜上所述，雷駿英與被告間就系爭不動產成立借名契約，又
    此項借名契約，係為銀行核貸之便而登記在被告名下，其目
    的並無違反強制、禁止規定或悖於公序良俗，應可認屬合法
    有效之契約，且性質與委任契約類同，應類推適用委任關係
    終止、消滅之規定。而依民法第550 條前段之規定，委任關
    係，因當事人一方死亡而消滅。故本件借名契約因雷駿英死
    亡而消滅，被告無從保有登記名義人，而系爭不動產既屬雷
    駿英所有，應歸於雷駿英之遺產，原告等人與被告同屬雷駿
    英之繼承人，故依繼承及借名契約之法律關係，請求被告應
    將系爭不動產所有權移轉登記為兩造公同共有，即屬有據，
    為有理由，應予准許。
六、據上論結，本件原告之訴為有理由，應依民事訴訟法第78條
    ，判決如主文。
中    華    民    國    95    年    11    月    27    日
                  家事法庭法  官  陳筱蓉
以上正本係照原本作成
如對本判決上訴，須於判決送達後20日內向本院提出上訴狀
中    華    民    國    95    年    11    月    27    日
                          書記官  陳今巾


司法院資訊處製作；財團法人民間司法改革基金會備份。
